臺灣高等法院民事判決　　　　　　　　　 96年度醫上字第1號
上　訴　人　乙○○
被　上訴人　行政院衛生署
法定代理人　丙○○
訴訟代理人　陳珮嘉
　　　　　　甲○○
上列當事人間請求損害賠償等事件，上訴人對於民國95年11月10
日臺灣台北地方法院95年度訴更一字第17號第一審判決提起上訴
，本院於96年3月14日言詞辯論終結，判決如下：
    主  文
上訴駁回。
第二審訴訟費用由上訴人負擔。
    事實及理由
一、本件上訴人主張：
(一)上訴人為求女兒確切死亡原因，經向臺灣臺南地方法院檢察
    署（下稱臺南地檢）聲請鑑定，經被上訴人醫事審議委員會
    出具91年5月22日編號90218號鑑定書（下稱系爭鑑定書），
    但系爭鑑定書有下列不實之處：
  1.第2頁第1行所載：「在出院時已聽不到心雜音」，此與第1
    頁第6行所載：「4月6日奇美醫院劉萬雄醫師雖告知有心雜
    音，囑其等大些再檢查，但病歷上記錄無心雜音」有異，被
    上訴人明顯為其護航。
  2.第2頁第5行載稱：「12點10分之血液氣體分析結果，發現血
    中氧氣濃度高達233.3 mmHg，表示心肺功能佳，並無缺氧情
    形」，但上開記錄係針劑藥效所致，並非女兒自身功能。
  3.第2頁第3行敘及：「由於嬰兒發育正常（出生體重4.336公
    斤，1個月大時（4月6日）5.4公斤」，此與90年4月6日病歷
    所載5至4公斤不符，實際上在急診所留紀錄只有4公斤，顯
    不符初生嬰兒體重生長情形。
  4.第1頁第8行至第10行「呼吸衰竭疑似吸入性呼吸道阻塞．．
    ．肺部有間質性浸潤現象」，雖並無任何鑑定意見，但此部
    分係重要關鍵，蓋因吸入性肺炎下飲食不當引起食物流入氣
    管及支氣管產生肺炎，而在肺泡上發炎稱為肺炎，結合肺泡
    壁組織引起發炎，即稱為間質性肺炎，與心臟疾病不無關係
    存在，而與吸入性之呼吸道阻塞無關，上訴人女兒在奇美醫
    院已接受20小時醫護，若有阻塞早已抽除，Ｘ光片雖稍有擴
    大現象，並非沒有擴大現象，此可調閱Ｘ光片即知。
(二)被上訴人上開鑑定不實之處，不僅使上訴人遭受重大損害，
    也導致臺灣臺南地方法院檢察署91年度偵字第6685號、92年
    度偵字第8648號、93年度偵字第482號，臺灣高等法院臺南
    分院91年度上聲議字第479號、92年度上聲議字第479號，臺
    灣臺南地方法院94年度保險字第13號、臺灣高等法院臺南分
    院94年度保險上易字第10號等案件敗訴。爰依民法第18條、
    第113條、第184條、第186條、第195條及醫師法第22條請求
    命被上訴人更正鑑定報告及損害賠償等情。並起訴聲明：(1)
    請求判命鑑定書內容不實部分無效，被上訴人須函向臺灣高
    等法院臺南分院、臺灣臺南地方法院、臺灣臺南地方法院檢
    察署澄清錯誤；(2)被上訴人應給付上訴人600,000元。
(三)原審判決駁回上訴人之請求，上訴人不服提起上訴，除引用
    原審陳述外，並補陳略以：（參酌上訴人95年12月5日上訴
    理由狀）
  1.上訴人女兒死於心臟疾病之證據仍可從病歷表中一一呈現，
    惟衛生署所出具之鑑定報告卻連最基本的病歷資料均未審酌
    ，違反衛生署「醫療糾紛鑑定作業要點」中第3項第1款明訂
    須提供「完整病歷資料」作為鑑定基礎之要求，該鑑定報告
    已然失去公正、客觀之基礎。衛生署醫師在上訴人指出其鑑
    定之錯誤後，不僅不為自己之「正確性」等辯解，反而推說
    鑑定結果應由法官、檢察官等非醫療專業人員自行判斷，實
    屬不當。
  2.又從病歷表上記載上訴人女兒有心雜音之持續現象、以及體
    重減輕、嬰兒猝死症（sudden infant death syndrome）、
    瘁發抽搐抖動狀況及血氧不足（seizure R/O hypoxic
    eucephalopathy）、敗血症（sepsis）、高鉀血症（
    Hyperkalemia）、發紺（cyanosis）、心律不整（
    arrhythmia）、胸凹（Subcorstal retraction）、呼吸急
    促、腹脹（distended）、血氧濃度不足以及右下肺肺泡及
    間質受浸潤（Mixed alveolar andinterstitial
    infiltration over of R't low lung）等症狀，可知上訴
    人女兒係因心臟疾病猝死，衛生署所作成鑑定報告之實質
    證據力部分嚴重違反公正、客觀之基本精神，應予推翻。
  3.並於本院上訴聲明：(1)原判決廢棄；(2)被上訴人應給付上訴
    人600,000元 (原審其餘判決不利於上訴人部分，未據不服
    ，已告確定) 。
二、被上訴人則以：醫療過失責任認定係屬司法機關職責，被上
    訴人之醫事審議委員會依醫療法第98條規定，僅受理司法或
    檢察機關委託鑑定，故依委鑑機關所詢鑑定範圍或事項，審
    酌委鑑機關檢送之病歷、訴狀、調查等卷證資料，就待鑑醫
    療機構或醫師之醫療過程，是否違反醫學知識及現行醫療常
    規，提出鑑定意見供委鑑機關參考，倘當事人對鑑定意見有
    疑義，可循程序向委鑑機關陳明，聲請再為鑑定。復因鑑定
    委員會是合議制，並非個人意見，鑑定意見僅供委鑑機關參
    考，並無拘束力，委鑑機關亦可委請其他單位鑑定，上訴人
    若有疑義，大可在訴訟中對鑑定書內容有所爭執，故被上訴
    人之鑑定報告實無侵害上訴人權利之可言，更無提起本件訴
    訟之必要等語資為抗辯，並聲明：上訴人之訴駁回。於本院
    答辯聲明：上訴駁回。
三、兩造所不爭執之事實（見本院96年1月23日準備程序筆錄，
    本院卷第35頁背面、第36頁正面）
(一)上訴人起訴主張伊為查明女兒確切死因，經向台灣台南地方
    法院檢察署聲請鑑定，經被上訴人醫事審議委員會出具91
    年5月22日編號90218號鑑定書。
(二)臺灣臺南地方法院檢察署91年度偵字第6685號、92年度偵字
    第8648號、93年度偵字第482號，臺灣高等法院臺南分院檢
    察署91年度上聲議字第479號、92年度上聲議字第479號，臺
    灣臺南地方法院94年度保險字第13號、臺灣高等法院臺南分
    院94年度保險上易字第10號等案件上訴人均敗訴確定。
    以上事實，為兩造所不爭執，並有上訴人提出醫事審議委員
    會鑑定書、新生兒病歷表、急診醫囑單、小兒科呼吸器使用
    表、門診病歷及抗菌劑醫囑單、臺灣臺南地方法院檢察署91
    年度偵字第6685號、92年度偵字第8648號、93年度偵字第
    482號、臺灣高等法院臺南分院檢察署91年度上聲議字第479
    號、92年度上聲議字第479號不起訴處分書、臺灣臺南地方
    法院94年度保險字第13號、臺灣高等法院臺南分院94年度保
    險上易字第10號判決等影本附卷可稽（見原審卷第17至23頁
    及本院卷第42至67頁），自堪信為真實。
四、本院得兩造同意協議簡化並整理之爭點為（見本院同上筆錄
    ）：上訴人主張被上訴人應負侵權行為損害賠償責任，有無
    理由？
五、按因故意或過失，不法侵害他人之權利者，負損害賠償責任
    ，民法第184條第1項前段定有明文。又損害賠償之債，以有
    損害之發生及有責任原因之事實，並二者之間，有相當因果
    關係為成立要件。故上訴人所主張損害賠償之債，如不合於
    此項成立要件者，即難謂有損害賠償請求權存在（最高法院
    48年台上字第481號判例意旨參照）。查行政院衛生署醫事
    審議委員會，依據行政院衛生署醫事審議委員會組織規程第
    2條第4款規定，於台灣台南地方法院檢察署委託鑑定時，審
    議委員會均由署長就有關機關代表、專家學者及社會人士中
    兼聘之；且按醫事鑑定，係醫事審議委員會獨立行使鑑定權
    責之事項，而該鑑定案件之審議鑑定，係以委員達成一致之
    意見為鑑定意見，亦即係採合議制而非個人之意見。次按醫
    療過失責任之認定，係屬司法機關職責。被上訴人醫事審議
    委員會依醫療法第98條第1項第4款規定，僅受理司法或檢查
    機關之委託鑑定，係針對委鑑機關所詢之鑑定範圍或事項，
    就司法機關所認定之案件事實，審酌其所送之病歷、訴狀、
    調查或偵察卷證等相關書面資料，就醫療機構或醫師之醫療
    過程中，是否違反醫學知識及醫療常規，提供專業之書面鑑
    定意見供偉鑑機關偵查或審判之參考。至於該意見是否被採
    用，則由法官或檢察官依據經驗法則輿論裡法則自行判斷。
    另當事人若對鑑定書內容有疑義，本可於偵查或審判中，循
    相關程序向司法檢察單位陳明，如認有請被上訴人醫事審議
    委員會再予鑑定之必要時，亦可詳述問題，再函請被上訴人
    鑑定等情，此觀諸系爭鑑定書末端所載即明。足見行政院衛
    生署醫事審議委員會，僅係提供鑑定意見，至於個案責任歸
    屬，仍留待委鑑司法單位取捨證據予以判斷，尚非行政院衛
    生署醫事審議委員會權責範圍。故上訴人提起數宗訴訟，分
    經臺灣臺南地方法院檢察署、臺灣高等法院臺南分院檢察署
    、臺灣臺南地方法院、臺灣高等法院臺南分院，踐行調查證
    據程序，取捨上開鑑定意見，縱使檢察官為不起訴處分或法
    院判決上訴人敗訴，乃係檢察官及法院依據法律所為之判斷
    ，顯與被上訴人無關。從而，上訴人本於侵權行為法則請求
    被上訴人賠償600,000元云云，為無理由，應予駁回。
六、綜上所述，被上訴人醫事審議委員會針對委鑑機關所詢事項
    ，依據其調查所得之事證資料，基於醫學知識及醫療常規，
    提供專業之書面意見以為參考，並無不法侵害上訴人權益之
    可言，自亦無對上訴人負有損害賠償義務。從而上訴人本於
    民法第18條、第184條、第186條、第195條及醫師法第22條
    請求被上訴人賠償其身體、人格、精神上損害600,000元，
    為無理由，不應准許。原審因而就此部分為上訴人敗訴之判
    決，並無不合。上訴意旨指摘原判決不當，求予廢棄改判，
    為無理由，應予駁回。
七、又本件事證已臻明確，兩造其餘主張及舉證，與本件判決結
    果無涉，毋庸逐一審酌，併此敘明。
八、據上論結，本件上訴為無理由，依民事訴訟法第449條第1項
    、第78條，判決如主文。
中　　華　　民　　國　　96　　年　　3 　　月　　28　　日
                    民事第十四庭
                        審判長法  官  許正順
                              法  官  鍾任賜
                              法  官  魏麗娟
正本係照原本作成。
不得上訴。
中　　華　　民　　國　　96　　年　　3 　　月　　29　　日
                              書記官  于  誠
